【裁判字號】    97,易緝,59
【裁判日期】    970307
【裁判案由】    詐欺
【裁判全文】
臺灣臺中地方法院刑事判決              97年度易緝字第59號
公  訴  人  臺灣臺中地方法院檢察署檢察官
被      告  丙○○
上列被告因詐欺案件，經檢察官提起公訴（九十三年度偵字第八
三一九、一五六一三號），及移送併辦（九十四年度偵字第一四
○五七號），經被告於準備程序中就被訴及併辦事實均為有罪之
陳述，受命法官於聽取當事人之意見後，由本院合議庭裁定由受
命法官以簡式審判程序判決如下：
    主  文
丙○○連續幫助連續意圖為自己不法之所有，以詐術使人將本人
之物交付，處有期徒刑肆月，如易科罰金，以銀元佰元即新臺
幣玖佰元折算壹日。
    事  實
一、丙○○可預見一般人取得他人金融帳戶使用常與財產犯罪密
    切相關，且取得他人存摺之目的在於掩飾犯罪所得之財物或
    財產上利益不易遭人追查，又對於提供帳戶雖無引發他人萌
    生犯罪之確信，但仍以縱若有人持以犯罪，亦無違反其本意
    之概括幫助犯意，先於九十三年二月十二日至中國國際商業
    銀行豐原分行開設帳號為00000000000號帳戶，
    隔幾日後（正確日期丙○○已不復記憶），丙○○在臺中市
    ○○路○段五九號七樓Ｃ室其租屋處內，將上開帳戶存摺、
    提款卡、密碼，以新臺幣（下同）一千元之代價賣予林國來
    （所涉詐欺罪嫌另由檢察官通緝中）；再於同年四月二十日
    至日盛國際商業銀行臺中分行開設帳號為00000000
    000000號帳戶，隔幾日後（正確日期丙○○已不復記
    憶），丙○○在前述租屋處內，將上開帳戶存摺、提款卡、
    密碼，以一千元之代價賣予林國來，以此方法連續幫助與林
    國來有詐欺犯意聯絡之不詳成年人等（下稱不詳成年人等）
    從事犯罪。未幾，上開二個帳戶、提款卡、密碼等物，便由
    不詳成年人等使用，而不詳成年人等竟基於意圖為自己不法
    所有之概括犯意聯絡，連續為下列行為：
  (一)於九十三年二月十九日下午四時五十六分許，推由其中一人
    以撥打電話予甲○○，自稱為財政部國稅局人員，並佯稱有
    綜合所得稅要退稅，須至提款機依其指示操作云云，甲○○
    因而陷於錯誤，於隔日前往桃園縣八德市大湳郵局，依該人
    指示操作自動提款機，致甲○○帳戶內二筆九萬九千八百九
    十六元接續轉匯至丙○○上開中國國際商業銀行豐原分行帳
    戶內，該等款項旋即遭不詳人等提領一空。嗣經甲○○發覺
    有異始知受騙而報警處理，方依丙○○上開中國國際商業銀
    行豐原分行帳戶帳號循線查知上情。
  (二)於九十三年五月十八日下午五時許，推由其中一人以電話簡
    訊對乙○○佯稱其信用卡遭盜刷，乙○○依簡訊所留電話與
    該人聯絡，該人即要求乙○○更改信用卡密碼云云，致乙○○陷於錯誤，於同日晚間十一時五分許，在新竹縣湖口鄉土
    地銀行依其指示操作提款機，致乙○○帳戶內五萬九千九百
    八十三元、一萬三千五百七十七元、五萬九千八百八十三元
    接續轉匯至丙○○上開日盛國際商業銀行臺中分行內，該等
    款項旋即遭不詳人等提領一空。嗣經乙○○發覺有異始知受
    騙而報警處理，方依丙○○上開日盛國際商業銀行臺中分行
    帳戶帳號循線查知上情。
二、案經臺中縣警察局豐原分局報請臺灣臺中地方法院檢察署檢
    察官偵查起訴，及臺中市警察局第四分局報請臺灣臺中地方
    法院檢察署檢察官移送併辦。
    理  由
一、上揭事實，業據被告丙○○於本院審理時坦承不諱，核與被
    害人甲○○、乙○○於警詢時指述遭不詳人等詐騙等情相符
    ，並有乙○○提出之土地銀行自動櫃員機存戶交易明細表三
    紙、日盛國際商業銀行臺中分行九十三年六月四日日盛銀臺
    中字第九三二八三號函附之開戶基本資料與資金往來明細各
    一份、中國國際商業銀行豐原分行九十三年三月十日（93）
    中豐字第○五一號函附開戶資料與客戶歷史檔交易明細查詢
    表各一份在卷可稽，足見被告自白與事實相符；況按刑法上
    之故意，可分為直接故意與不確定故意（間接故意），所謂
    「不確定故意」，係指行為人對於構成犯罪之事實，預見其
    發生而其發生並不違背其本意者，刑法第十三條第二項定有
    明文，又衡諸常情，一般國人向金融機構開設帳戶，並無任
    何法令限制，若係正當用途，大可光明正大，自行申請供己
    使用，何必向他人收購？再者，銀行帳戶之用途係用以存款
    ，而存摺、提款卡、密碼等均係個人重要之物件，並具有一
    定金融交易目的及識別意義，一旦有人使用他人帳戶及上開
    物品供作不明使用，依一般認知，必是隱身幕後之使用人欲
    利用人頭帳戶掩飾其犯罪所得財物或財產上利益免於遭人追
    查，自極易於令人有與不法犯罪目的相關之合理懷疑，是被
    告對於他人利用上開兩帳戶之存摺、金融卡、密碼作為犯詐
    欺取財罪之出入帳戶等情，能預見其發生且其發生不違背其
    本意，其有幫助不詳人等利用上開帳戶犯詐欺罪之不確定故
    意，允無疑義，本案事證明確，被告犯行洵堪認定，應依法
    論科。
二、被告基於幫助詐欺之不確定故意，出賣上開兩帳戶之存摺、
    提款卡、密碼、印章予不詳人等作為匯款專戶，幫助不詳人
    等詐取被害人甲○○、乙○○款項之行為，核其所為，係犯
    刑法第三十條第一項、第三百三十九條第一項詐欺取財罪之
    幫助犯。前揭不詳人等就詐欺取財犯行，有犯意聯絡及行為
    分擔，為共同正犯，惟幫助犯係從犯，從屬正犯而成立，刑
    法上既無「共同幫助」之情，當亦無「幫助共同」之可言（
    司法院廳刑一字第一一○四號函亦同此見解），是本案被
    告幫助他人犯共同詐欺取財罪，為從犯，爰依刑法第三十條
    第二項規定減輕其刑（刑法第三十條幫助犯之規定，於九十
    四年二月二日修正公布，於九十五年年七月一日施行，修正
    後刑法第三十條規定：「幫助他人實行犯罪行為者，為幫助
    犯。雖他人不知幫助之情者，亦同。幫助犯之處罰，得按正
    犯之刑減輕之。」，對照修正前刑法第三十條規定：「幫助
    他人犯罪者，為從犯。雖他人不知幫助之情者，亦同。從犯
    之處罰，得按正犯之刑減輕之。」，係為釐清共犯獨立性與
    從屬性之爭，而修正文字採共犯從屬說之「限制從屬形式」
    ，然不論依修正前、後之刑法第三十條，對本案而言，被告
    均構成幫助犯，故並無有利或不利之情形，自不生新舊法比
    較之問題，爰依最高法院九十五年十一月七日第二十一次刑
    事庭會議決議，直接適用裁判時法）。又按連續幫助與幫助
    連續為不同之犯罪態樣，如基於概括犯意，多次幫助他人犯
    罪，為連續幫助，該幫助者有多次犯罪行為；如以一幫助行
    為，幫助他人連續犯罪，則為幫助連續，就幫助犯而言，僅
    有一次犯罪行為（最高法院八十七年度臺上字第三八六五號
    判決意旨參照），而本件詐欺取財之正犯即前述不詳人等先
    後向被害人甲○○、乙○○詐騙財物，其時間緊接，手法相
    似，顯係基於概括之犯意反覆為之，應為連續犯，故渠等所
    為係犯修正前刑法第五十六條、第三百三十九條第一項之連
    續詐欺取財罪；惟本案被告亦有二次出賣上開不同帳戶、提
    款卡、密碼之行為，是其先後二次幫助詐欺犯行，時間緊接
    ，方法相同，觸犯構成要件相同之罪，顯係基於概括犯意為
    之，為連續犯，應依修正前刑法第五十六條之規定，論以連
    續幫助連續詐欺取財一罪，並加重其刑，另依法先加重後減
    輕之（刑法第五十六條連續犯之規定，業於九十四年二月二
    日修正公布刪除，並於九十五年七月一日施行，因行為後新
    法業已刪除連續犯之規定，此刪除雖非犯罪構成要件之變更
    ，但顯已影響行為人刑罰之法律效果，自屬法律有變更。依
    行為時之舊法，不詳人等數犯罪行為僅以一罪論，而依裁判
    時之新法，不詳人等犯罪行為即須分論併罰，比較新、舊法
    結果，修正後法律並未有利於不詳人等，故依新修正刑法第
    二條第一項規定，仍應適用較有利於行為人之法律即舊法論
    以連續犯）；公訴人雖未就被告出賣上開日盛國際商業銀行
    臺中分行為起訴，惟此部分與已起訴之出賣中國國際商業銀
    行豐原分行帳戶部分，有連續犯之裁判上一罪之關係，為起
    訴效力所及，本院自得一併審理，附此敘明。爰審酌被告因
    一時未予深慮致犯此罪行，惟其所為嚴重擾亂金融交易秩序
    及阻礙國家偵查追緝之行使，暨其智識、犯罪目的、手段、
    造成之危害，犯後坦承犯行，態度尚可等一切情狀，量處如
    主文所示之刑，並諭知易科罰金之折算標準，以示懲儆。
三、九十五年七月一日修正公布施行之刑法第四十一條第一項前
    段規定：「犯最重本刑為五年以下有期徒刑以下之刑之罪，
    而受六個月以下有期徒刑或拘役之宣告者，得以新臺幣一千
    元、二千元或三千元折算一日，易科罰金。」惟被告行為時
    之刑法第四十一條第一項前段規定：「犯最重本刑為五年以
    下有期徒刑以下之刑之罪，而受六個月以下有期徒刑或拘役
    之宣告，因身體、教育、職業、家庭之關係或其他正當事由
    ，執行顯有困難者，得以一元以上三元以下折算一日，易科
    罰金。」又依修正前罰金罰鍰提高標準條例第二條前段（現
    已刪除）規定，就其原定數額提高為一百倍折算一日，則被
    告行為時之易科罰金折算標準，應以銀元三百元折算一日，
    經折算為新臺幣後，應以新臺幣九百元折算為一日。比較修
    正前後之易科罰金折算標準，修正後之刑法第四十一條第一
    項前段即行為時法律之規定，並未有利於被告，故應依修正
    後刑法第二條第一項前段規定，適用修正前刑法第四十一條
    第一項前段規定，定其折算標準。
四、刑法第三百三十九條第一項詐欺取財罪規定其法定刑得科或
    併科銀元一千元以下罰金，然被告行為後，於九十五年六月
    十四日增訂刑法施行法第一條之一，並規定：「中華民國九
    十四年一月七日刑法修正施行後，刑法分則編所定罰金之貨
    幣單位為新臺幣。九十四年一月七日刑法修正時，刑法分則
    編未修正之條文定有罰金者，自九十四年一月七日刑法修正
    施行後，就其所定數額提高為三十倍。但七十二年六月二十
    六日至九十四年一月七日新增或修正之條文，就其所定數額
    提高為三倍。」（註：刑法修正公布日期應為九十四年二月
    二日，施行日期為九十五年七月一日，前揭條文日期似有錯
    誤，但不影響本案之判斷），且九十四年二月二日施行公布
    九十五年七月一日施行之刑法第三十三條第五款修正為：「
    主刑之種類如下：五、罰金：新臺幣一千元以上，以百元計
    算之。」是依修正後之法律，刑法第三百三十九條第一項詐
    欺取財罪所得科處之罰金刑最高為新臺幣三萬元、最低為新
    臺幣一千元；而被告行為時適用之罰金罰鍰提高標準條例第
    一條前段規定：「依法律應處罰金、罰鍰者，就其原定數額
    得提高為二倍至十倍。但法律已依一定比率規定罰金或罰鍰
    之數額或倍數者，依其規定。」、現行法規所定貨幣單位折
    算新臺幣條例第二條規定：「現行法規所定金額之貨幣單位
    為圓、銀元或元者，以新臺幣之三倍折算之。」及修正前刑
    法第三十三條第五款規定: 「主刑之種類如下：五、罰金：
    一元以上。」是依行為時之法律，刑法第三百三十九條第一
    項詐欺取財罪所得科處之罰金刑最高為新臺幣三萬元、最低
    為新臺幣三十元。因此，比較上述修正前、後之刑罰法律，
    修正後之法律並未有利於被告，自以被告行為時之舊法即依
    修正前刑法第三十三條第五款，並配合罰金罰鍰提高標準條
    例第一條前段為法條適用之依據，併予敘明。
五、按中華民國九十六年罪犯減刑條例於九十六年七月十六日施
    行，該條例第十六條定有明文；而中華民國九十六年罪犯減
    刑條例第五條規定：「本條例施行前，經通緝而未於中華民
    國九十六年十二月三十一日以前自動歸案接受偵查、審判或
    執行者，不得依本條例減刑」，係指於該條例施行前經通緝
    ，而未於該條例施行後之九十六年十二月三十一日以前自動
    歸案者，不得依該條例減刑。查本案被告之犯罪時間，雖於
    九十六年四月二十四日以前，但因被告於本院審理時經合法
    傳訊未到，而於九十五年四月二十一日經本院發布通緝後，
    於九十七年一月二十八日由警方緝獲到案，有相關之通緝書
    及通緝案件移送書在卷可憑，依上開條文規定，自不得依該
    條例之減刑，併此敘明。
據上論斷，應依刑事訴訟法第二百七十三條之一第一項、第二百
九十九條第一項前段，刑法第二條第一項前段、（修正前）第五
十六條、第三十條第一項、第二項、第三百三十九條第一項、（
修正前）第四十一條第一項前段、（修正前）第三十三條第五款
，罰金罰鍰提高標準條例第一條前段、（修正前）第二條，判決
如主文。
中    華    民    國    97    年    3     月    7     日
                  刑事第十三庭  法  官  黃裕仁
上正本證明與原本無異。
如不服本判決，應於收送達後十日內向本院提出上訴書狀（應敘
述具體理由並附繕本）。
上訴書狀如未敘述理由，應於上訴期間屆滿後二十日內補提理由
書於本院。
                                書記官  王嘉仁
中    華    民    國    97    年    3     月    7     日
附錄論罪科刑法條
刑法第三百三十九條第一項
意圖為自己或第三人不法之所有，以詐術使人將本人或第三人之
物交付者，處五年以下有期徒刑、拘役或科或併科一千元以下罰
金。


司法院資訊處製作；財團法人民間司法改革基金會備份。
